臺灣高等法院刑事判決
111年度上訴字第1882號
上　訴　人　臺灣臺北地方檢察署檢察官
被　　　告　何牧珉　
　　　　　　　　　　
　　　　　　　　　　
　　　　　　　　　　　
選任辯護人　景龍江　
上列上訴人因被告傷害等案件，不服臺灣臺北地方法院109年度
訴字第1038號，中華民國111年4月20日第一審判決（起訴案號：
臺灣臺北地方檢察署108年度偵字第26381號），提起上訴，本院
判決如下：
    主  文
原判決撤銷。
何牧珉犯妨害公務執行罪，處拘役伍拾日，如易科罰金，以新臺
幣壹仟元折算壹日。
    事  實
一、何牧珉於民國108年10月14日下午2時50分許，騎乘車牌號碼
     BNP-***號普通重型機車（下稱本案機車），沿臺北市松山
     區南京東路3段303巷往南行駛，右轉違規逆向行駛進入該
     路段303巷7弄，預為路邊停車時，為身著警員制服處理違
     規停車勤務之臺北市政府警察局松山分局○○派出所（下稱○
     ○派出所）員警楊○陞、王○皙察覺，遂上前告知交通違規情
     事，並請求何牧珉提供身分證件或身分證字號及詢問本案
     機車為何人所有，經何牧珉以未帶證件、忘記身分證號碼
     、不知車主為何人為由拒絕，並欲直接離開現場，經楊○陞
     、王○皙表示將依法令何牧珉隨同至派出所查證身分，請其
     留在現場以待支援警車到場並阻止其離開，何牧珉遂與員
     警生口角衝突，並基於妨害公務及侮辱公務員之犯意，對
     依法執行職務對之施以強制力之公務員楊○陞、王○皙，以
     用力握拳揮舞雙臂拉扯、推撞之方式施以強暴，致楊○陞受
     有左手背鈍傷、王○皙受有右前臂、左前臂、左手背挫傷之
     傷害，並以「混蛋」、「神經病」等語當場侮辱楊○陞、王
     ○皙，待經同派出所之員警陳○宏到場支援時，何牧珉亦基
     於同一妨害公務之犯意，以推擠之方式對陳○宏施以強暴，
     致陳○宏受有右手掌擦挫傷之傷害（所涉傷害及公然侮辱罪
     嫌，未據楊○陞、王○皙、陳○宏〈下稱楊○陞等3人〉合法告訴
     ，詳後述）。
二、案經臺北市政府警察局松山分局報請臺灣臺北地方檢察署（
    下稱臺北地檢署）偵查起訴。
    理  由
一、證據能力：
　  按除顯有不可信之情況外，從事業務之人於業務上或通常業
    務過程所須製作之紀錄文書、證明文書，得為證據。刑事訴
    訟法第第159條之4第2項定有明文。而醫師執行醫療業務時
    ，依醫師法規定製作之病歷，乃屬醫師於醫療業務過程中所
    須製作之紀錄文書，且應依醫療法規定保存，自屬刑事訴訟
    法第159條之4第2款所稱從事業務之人於業務上所須製作之
    紀錄文書，除顯有不可信之情況外，得為證據（最高法院10
    3年度台上字第1267號判決意旨參照）。本案下列所引用楊○
    陞等3人之○仁綜合醫院（下稱○仁醫院）診斷證明書，係經
    該院診治醫師○○德於楊○陞等3人前往就診時，於執行醫療業
    務過程中所製作病歷之紀錄文書，並已依醫師法之規定，記
    載對楊○陞等3人之診斷、治療經過及處理意見，並無顯有不
    可信之情況，且○○德確具骨科、外科專科資格，為取得西醫
    師證書並經執業登記之西醫師，有衛生福利部醫事查詢系統
    列印資料可稽（參偵卷第303頁），依上揭說明，該等診斷
    證明書即具證據能力。辯護人以該等診斷證明書上並未註記
    醫師考試及格及執業登記編號，且非屬甲種診斷證明書為由
    ，主張並無證據能力云云，自非可採。
二、認定事實：
　　訊據被告何牧珉矢口否認有何妨害公務、侮辱公務員犯行，
    辯稱：員警楊○陞等3人未合法執行職務云云。經查：
　㈠被告於108年10月14日下午2時50分許，騎乘本案機車沿臺北
    市松山區南京東路3段303巷往南行駛，右轉違規逆向行駛進
    入該路段303巷7弄，預為路邊停車時，為身著警員制服處理
    違規停車勤務之○○派出所員警楊○陞、王○皙察覺，待被告車
    輛停妥後，遂上前告知被告所涉交通違規情事，並請求被告
    提供身分證件或身分證字號，及詢問本案機車為何人所有，
    被告以未帶證件、忘記身分證號碼、不知車主為何人為由拒
    絕並欲直接離開現場，經楊○陞、王○皙阻止，並以警用小電
    腦查得本案機車之車主為一中老年人，明顯並非被告，雙方
    遂持續發生口角，被告並與楊○陞、王○皙及經通報後續前來
    之員警陳○宏發生肢體衝突，嗣楊○陞等3人於同日經就醫驗
    傷診斷結果，楊○陞受有左手背鈍傷（約4.0x3.0x0.1公分）
    、王○皙受有右前臂、左前臂及左手背擦挫傷（各約5.0x0.1
    x0.1公分、7.0x2.0x0.1公分、0.2x0.2x0.1公分）、陳○宏
    受有右手掌擦挫傷（約3.0x2.0x0.1公分）等傷害，業據證
    人楊○陞證述明確（見原審卷二第83至110頁），並有楊○陞
    等3人之密錄器影像光碟、○仁醫院診斷證明書、案發地點Go
    ogle地圖、街景畫面擷圖等件在卷可稽（參偵卷第29至33頁
    、原審卷三第105至109頁），上開影像光碟亦經原審當庭勘
    驗，有原審110年9月15日、22日勘驗筆錄及影像翻拍照片可
    考（參原審卷一第159至175、179至190、208至219、227至2
    46頁），堪認屬實。
　㈡被告與楊○陞等3人之具體衝突過程，依上開密錄器影像、勘
    驗筆錄及翻拍照片所示，時序如下：
　⒈楊○陞、王○皙察覺被告騎車逆向行駛後，遂上前待被告車輛
    停妥，並請被告提供身分證件、身分證號碼及詢問本案車輛
    為何人所有，被告答稱未帶證件、忘記身分證號碼、不知道
    車輛是誰的云云後即轉身欲離開。
　⒉楊○陞、王○皙隨即攔阻被告，楊○陞對被告稱「我們警方有權
    力把你帶回去我們派出所查證你身分」、「我們盤查你是因
    為你逆向行駛，在南三段303巷7弄這邊，而我們把你帶回去
    派出所的原因是因為說我們盤查你身分，第一個你不知道你
    的身分證字號是什麼，第二個你也沒帶任何證件，這是我們
    盤查你的依據，然後依據法條是警察職權行使法第7條規定
    」等語，並指示王○皙以警用小電腦查核本案機車，被告仍
    戴上安全帽準備離去。
　⒊楊○陞、王○皙復阻止被告離開，雙方持續口角，楊○陞續對被
    告稱：「我們等一下要把你帶回派出所查證身分。剛剛我們
    依據都跟你講了，今天是因為你逆向行駛交通違規，犯道路
    交通安全管理處罰條例第45條第1項…（被告打斷稱：「所以
    呢，你有拍到照你就當場舉發嘛，沒有就不要找碴嘛」）不
    依遵行方向行駛。我們依據的是這個，然後呢，我們警方盤
    查你問你身分證，你不知道你身分證字號。第二個，你也沒
    帶你的身分證。所以我們警方就依照警察職權行使法第7條
    規定把你帶回派出所盤查身分。」等語，被告仍持續與楊○
    陞、王○皙口角並移動。　　
  
　⒋被告往另一方向走欲離開現場，楊○陞以左手攔住被告，王○
    皙則站在被告前方擋住其去路，並以雙手抓住被告手腕及手
    臂，被告即握拳揮舞雙手試圖掙脫，雙方出現碰撞聲，被告
    並稱「你要舉發去舉發，我為什麼要給你報？神經病」，雙
    方即持續上開肢體接觸，並經王○皙以無線電呼叫支援，楊○
    陞並稱「現在依妨害公務罪嫌逮捕你」、「告訴你現在是妨
    害公務現行犯啦我跟你講」等語，被告即稱「怎樣我剛剛…
    我一定告你們，告死你啦，混蛋」等語，楊○陞復以無線電
    呼叫支援。
          
　⒌員警駕駛巡邏車抵達現場並將被告上銬，陳○宏到場拉住被告
    右手欲帶其上車，被告持續抵抗。　
    
　⒍依上衝突情節觀之，被告除確有於衝突過程中對員警楊○陞、
    王○皙口出「神經病」、「混蛋」等語外，亦有於楊○陞等3
    人攔阻其離開及強制其坐上警車前往派出所之過程中，以揮
    舞雙拳之方式掙脫並與楊○陞等3人生肢體碰撞，堪認楊○陞
    等3人所受上開傷勢確為被告所致。
  ㈢被告固辯稱：楊○陞等3人未明確表明執行職務之法律依據，
    且被告僅係交通違規，並無警察職權行使法第7條之適用，
    非合法行使職權，被告得拒絕之云云。惟按汽車駕駛人，爭
    道行駛不按遵行之方向行駛者，處新臺幣（下同）600元以
    上1,800元以下罰鍰。行政機關對現行違反行政法上義務之
    行為人，得確認其身分，其拒絕或規避身分之查證，經勸導
    無效，致確實無法辨認其身分且情況急迫者，得令其隨同到
    指定處所查證身分；其不隨同到指定處所接受身分查證者，
    得會同警察人員強制為之。道路交通管理處罰條例第45條第
    1項第1款、行政罰法第34條第1項第4款分別定有明文。本案
    被告騎乘機車逆向行駛，業已違反上開道路交通管理處罰條
    例之規定，確屬違反行政法上義務，負有執行交通勤務之員
    警楊○陞、王○皙自得依上開行政罰法之規定確認其身分以俾
    裁處，然除經被告拒絕表明身分並急欲離開現場外，員警尚
    當場以警用小電腦查得本案機車明顯非被告所有，若任被告
    自行離去，事後僅能迂迴舉發本案機車之所有人，再由該人
    檢具相關文件交由交通管理機關查明後，始得輾轉裁罰被告
    ，除無端加重車主及行政機關之負擔外，倘被告未經車主知
    悉而擅自使用甚或竊取本案機車時，該行政裁處目的即無從
    實現，是堪認本件確有無法辨認行為人身分且情況急迫之情
    形，員警自得強制令被告隨同至派出所查證身分。而員警楊
    ○陞、王○皙執行上開職務時，除已身著員警制服外，並已向
    被告敘明係因被告逆向行駛而違反道路交通安全處罰條例第
    45條第1項之裁罰規定，可認已符合警察職權行使法第4條第
    1項「警察行使職權時，應著制服或出示證件表明身分，並
    應告知事由。」所定表明身分及告知事由之規定，縱其等未
    能具體告知上開行政法第34條第1項第4款之法律依據，仍無
    礙員警依法得強制被告前往派出所查證身分之適法性。況本
    件被告明知其已違反交通裁處規則，卻拒絕表明自身身分，
    復陳稱不知本案機車為何人所有，經楊○陞、王○皙查證非為
    本案機車之所有權人後仍急於離開現場，衡情尚非無警察職
    權行使法第6條第1項第1款所稱犯罪之合理懷疑，則員警楊○
    陞等3人援引同法第7條以強制力將被告帶往派出所查證身分
    ，亦難謂有何未依法執行職務之情形。被告上開辯解，及辯
    護人為被告辯稱楊○陞等3人未著警員制服，無法辨別其確為
    員警云云，即均屬無據。
  ㈣綜上所述，員警楊○陞等3人依法令被告至派出所查證身分，
    並於被告抗拒時施用強制力，所為當屬依法執行職務，且衡
    以其等強制實施過程亦無違反比例原則之處，則被告於楊○
    陞等3人執行職務過程中以揮拳甩動掙脫之方式對其等施以
    強暴，及當場以「神經病」、「混蛋」等語侮辱楊○陞、王○
    皙，所為確該當妨害公務及侮辱公務員之犯行。是本案事證
    明確，被告犯行堪以認定，應依法論科。
三、論罪：
　㈠按被告行為後，刑法第135條第1項、第140條第1項先於108年
    12月27日修正施行，就原定罰金數額，依刑法施行法第1條
    之1第2項本文規定意旨修正提高30倍，以增加法律明確性及
    使刑法分則各罪罰金數額具內在邏輯一致性，此次修正前、
    後之構成要件及法定刑度等實質內容並無變更，無有利或不
    利之情形，不生新舊法比較之問題；而刑法第135條第1項復
    於110年1月20日修正、於同年月22日施行，將罰金刑由9,00
    0元以下提高為30萬元以下；刑法第140條第1項於111年1月1
    2日修正、於同年月14日施行，將法定刑度由6個月以下有期
    徒刑、拘役或3,000元以下罰金，提高為1年以下有期徒刑、
    拘役或10萬元以下罰金，經比較新舊法結果，以修正前之規
    定對被告較為有利，應適用修正前之規定。
　㈡核被告所為，係犯修正前刑法第135條第1項之妨害公務執行
    罪、修正前刑法第140條第1項之侮辱公務員罪。
　㈢按刑法第140條侮辱公務員罪，屬妨害國家公務之執行，為侵
    害國家法益，並非侵害個人法益之犯罪，如對於公務員2人
    以上依法執行職務時，當場侮辱，仍屬單純一罪（最高法院
    85年度台非字第238號判決意旨參照）。被告基於同一侮辱
    公務員之犯意，接續以「神經病」、「混蛋」當場對依法執
    行職務之公務員楊○陞、王○皙為侮辱，依上開說明應僅構成
    1罪。
　㈣被告於楊○陞等3人依法執行同一職務過程中，同時對多名員
    警施以強暴及為侮辱，應認係以一行為觸犯數罪名，應從一
    重論以1妨害公務執行罪。起訴書認應予分論併罰，尚有未
    洽。
四、不另為無罪諭知部分：
　　公訴意旨認被告尚有以「我一定要告死你」等語，當場辱罵
    依法執行職務之員警楊○陞、王○皙，因認被告此部分言語亦
    涉犯刑法第140條第1項之侮辱公務員罪嫌。惟查，被告固有
    於與員警楊○陞、王○皙衝突之過程中，對之陳稱「我一定告
    你們」、「告死你」等語，然衡以此部分言論，尚不致使楊
    ○陞、王○皙之人格地位或社會評價發生貶損，難認亦構成侮
    辱行為，惟此部分犯嫌與被告前開經認定有罪部分具一罪關
    係，爰不另為無罪之諭知。
五、不另為公訴不受理部分：
  ㈠按告訴乃論之罪，其告訴應自得為告訴之人知悉犯人之時起
    ，於6個月內為之；又告訴或請求乃論之罪，未經告訴，應
    諭知不受理之判決，並得不經言詞辯論為之。刑事訴訟法第
    237條第1項、第303條第3款及第307條分別定有明文。
  ㈡公訴意旨認被告對楊○陞等3人施以強暴致其等受傷，及辱罵
    以「神經病」、「混蛋」、「我一定告死你啦」等語，尚涉
    犯刑法第277條第1項之傷害罪、第309條第1項之公然侮辱罪
    。然依同法第287條前段、第314條之規定，上開2罪須經告
    訴乃論。經查，楊○陞等3人於108年10月14日向臺北地檢署
    提出如下所示職務報告（參偵卷第23頁），當中固記載遭被
    告傷害及公然侮辱之情形，然僅陳稱「將」對被告提出告訴
    等語，顯非於當時即有向偵查機關申告被告之犯罪事實並求
    訴追之意思，難認其等有以該職務報告作為提出刑事告訴之
    意，而楊○陞等3人就本案於108年12月19日接受臺北地檢署
    檢察事務官詢問時，亦僅有陳述案發過程，均未表明欲對被
    告提出傷害及公然侮辱之刑事告訴（見偵卷第73至75頁），
    且迄本案發生起6個月內即109年4月14日前，亦均未見其等
    有對被告提出告訴之表示，應認楊○陞等3人就被告所涉傷害
    及公然侮辱犯行，未於告訴期間內合法提出告訴，依上開規
    定，原應諭知公訴不受理之判決，然起訴書認此部分與前開
    被告經論罪科刑之妨害公務及侮辱公務員罪具想像競合之裁
    判上一罪關係，爰不另為被告不受理之諭知。
 
六、撤銷改判之理由：
　㈠原判決認楊○陞等3人非屬合法執行職務為由，判決被告妨害
    公務及侮辱公務員部分無罪，容有未洽，檢察官就此部分所
    為上訴為有理由，而原審就被告所涉傷害及公然侮辱部分，
    固同認楊○陞等3人未據合法提出告訴，然此部分既經檢察官
    認與被告有罪部分具裁判上一罪關係，應不另為不受理之諭
    知，已如前述，原判決另為公訴不受理之宣告，亦非妥適，
    均應由本院撤銷改判。
　㈡爰審酌被告明知其已有違反交通裁罰規定之情形，員警得依
    法查證其身分，仍拒絕規避而與楊○陞等3人生口角及肢體衝
    突，而當場侮辱及施強暴予依法執行職務之公務員，所為非
    當，且犯後否認犯行，迄未能與楊○陞等3人達成和解，復於
    原審及本院審理期間，輒以忘記身分資料、未詳閱相關書類
    或爭執其他瑣碎程序事項為由，拖延程序進行，犯後態度非
    佳，兼衡以被告犯罪之動機、目的、手段、侵害程度，及其
    碩士肄業之智識程度、未婚、家中獨子之家庭生活狀況等一
    切情況，量處如主文第2項所示之刑，並諭知易科罰金之折
    算標準。
七、被告經本院合法傳喚，無正當理由不到庭，爰不待其陳述，
    為一造辯論判決。
據上論斷，應依刑事訴訟法第369條第1項前段、第364條、第371
條、第299條第1項前段，刑法第2條第1項前段、第41條第1項前
段、第55條前段，修正前刑法第135條第1項、第140條第1項，刑
法施行法第1條之1第1項，判決如主文。
本案經檢察官林達提起公訴，檢察官鄭雅方提起上訴，檢察官陳
慧玲、張瑞娟到庭執行職務。
中　　華　　民　　國　　111 　年　　10　　月　　31　　日
                  刑事第八庭  審判長法　官  陳世宗
                                    法　官  呂寧莉
                                    法　官  林呈樵
以上正本證明與原本無異。
如不服本判決，應於收受送達後20日內向本院提出上訴書狀，其
未敘述上訴之理由者並得於提起上訴後20日內向本院補提理由書
（均須按他造當事人之人數附繕本）「切勿逕送上級法院」。
                                    書記官　謝雪紅
中　　華　　民　　國　　111 　年　　10　　月　　31　　日
附錄：本案論罪科刑法條全文
修正前中華民國刑法第135條
對於公務員依法執行職務時，施強暴脅迫者，處三年以下有期徒
刑、拘役或九千元以下罰金。
意圖使公務員執行一定之職務或妨害其依法執行一定之職務或使
公務員辭職，而施強暴脅迫者，亦同。
犯前二項之罪，因而致公務員於死者，處無期徒刑或七年以上有
期徒刑；致重傷者，處三年以上十年以下有期徒刑。
修正前中華民國刑法第140條
於公務員依法執行職務時，當場侮辱或對於其依法執行之職務公
然侮辱者，處六月以下有期徒刑、拘役或三千元以下罰金。
對於公署公然侮辱者，亦同。